【裁判字號】    98,上,870
【裁判日期】    990526
【裁判案由】    清償債務
【裁判全文】
臺灣高等法院民事判決                   98年度上字第870號
上  訴  人  乙○○
被  上訴人  甲○○
上列當事人間請求清償債務事件，上訴人對於中華民國98年7月
10日臺灣板橋地方法院98年度訴字第854號第一審判決提起上訴
，並為訴之追加，本院於99年5月12日言詞辯論終結，判決如下
    主  文
上訴及追加之訴均駁回。
第二審（含追加之訴）訴訟費用由上訴人負擔。
    事實及理由
一、按在第二審為訴之變更或追加，非經他造同意，不得為之，
    但請求之基礎事實同一、擴張應受判決事項之聲明者，不在
    此限，民事訴訟法第446條第1項、第255條第1項第2、3款定
    有明文。查上訴人於原審依借貸法律關係請求被上訴人給付
    新臺幣（下同）158萬元及自支付命令送達翌日起至清償日
    止，按年息百分之5計算之利息，嗣於本院追加聲明為被上
    訴人應給付上訴人162萬元及其中158萬元自支付命令送達翌
    日起，其餘4萬元自民國（下同）98年10月6日起，均至清償
    日止，按年息百分之5計算之利息，並追加依不當得利之法
    律關係備位聲明被上訴人應給付上訴人162萬元，經核追加4
    萬元本息部分係屬擴張應受判決事項之聲明，另追加依不當
    得利之法律關係請求部分，亦與原請求之基礎事實為同一，
    依上開規定，均無庸得被上訴人之同意，應予准許。
二、上訴人主張：被上訴人於93年11月間以無法負擔重大手術費
    用為由向上訴人借款，上訴人於同年12月1日匯款158萬元予
    被上訴人；嗣被上訴人又以無法繳納健保費用為由向上訴人
    借款，上訴人再於95年8月17日、同年10月17日各匯款2萬元
    予被上訴人，被上訴人並允諾前開各筆借款均於95年底清償
    。詎屆期後，經上訴人多次催討，均未獲置理，爰先位依借
    貸法律關係請求被上訴人給付162萬元及其中158萬元自支付
    命令送達翌日起，其餘4萬元自98年10月6日起，均至清償日
    止，按年息百分之5計算之利息；備位依不當得利法律關請
    求被上訴人給付162萬元等語（原審駁回上訴人之訴，上訴
    人不服提起上訴，並追加請求如上述）。並於本院聲明：(甲)
    先位：(一)原判決廢棄。(二)被上訴人應給付上訴人162萬元及
    其中158萬元自支付命令送達翌日起，其餘4萬元自98年10月
    6日起，均至清償日止，按年息百分之5計算之利息。(乙)備位
    ：(一)原判決廢棄。(二)被上訴人應給付上訴人162萬元。
三、被上訴人則以：被上訴人於88年初任職華南永昌證券股份有
    限公司時結識上訴人並與之交往，迄92年間上訴人配偶出現
    被上訴人始知上訴人已婚，被上訴人並於93年間離職。上訴
    人匯款158萬元係供被上訴人治療胃肌瘤之手術費用及養病
    之用，上訴人另匯款4萬元係供被上訴人無工作之生活費用
    ，均係上訴人自願賠償被上訴人因感情受傷所為之贈與，兩
    造間並無借貸關係；被上訴人係因上訴人之贈與而取得該16
    2萬元，亦無不當得利。又baby00242、ally0907、babyally
    5488等雅虎電子郵件帳號均非被上訴人所申請登錄及使用，
    其電子郵件內容亦非被上訴人所撰，另上訴人將所收藏被上
    訴人之照片編緝加上ally0907網址合成之名片，均不足證明
    兩造間有借貸關係存在等語，資為抗辯。並於本院答辯聲明
    ：上訴及追加之訴均駁回。
四、經查上訴人於93年12月1日、95年8月17日、同年10月17日分
    別匯款158萬元、2萬元、2萬元至被上訴人之國泰世華商業
    銀行南京東路分行帳號000000000000帳戶乙情，為被上訴人
    所不爭執，並有存款存根、交易明細資料可稽（見原法院卷
    第13頁、本院卷第44頁），堪信為真實。
五、上訴人主張前開匯款乃被上訴人向其借貸，縱非借貸，被上
    訴人無法律上原因取得該款項，亦屬不當得利等情，為被上
    訴人所否認，並以前開情詞置辯。是本件爭點厥為上訴人依
    消費借貸、不當得利法律關係請求被上訴人返還162萬元有
    無理由？爰析述如下：
六、上訴人依消費借貸法律關係請求返還162萬元部分：
  (一)按當事人主張有金錢借貸關係存在，須就其發生所須具備之
    特別要件即金錢之交付及借貸意思表示互相一致負舉證之責
    任，若僅證明有金錢之交付，未證明借貸意思表示互相一致
    者，尚不能認為有金錢借貸關係存在（最高法院81年度台上
    字第2372號裁判意旨參照）。
  (二)上訴人主張兩造間有借貸意思表示之合致，無非以其與香港
    商雅虎資訊股份有限公司台灣分公司（下稱雅虎公司）電子
    郵件帳號baby00242之往來郵件，及印有ally0907@yahoo.co
    m網址之名片上貼有被上訴人之照片（見原法院卷第29-34頁
    、本院卷第25-42、75-79頁），暨被上訴人自陳知悉ally
    0907、babyally5488帳號與baby00242帳號有電子郵件往來
    為據。
  (三)惟查前開3個電子郵件帳號之使用者登錄雅虎公司會員時所
    填載之資料如附表所示，有該公司98年10月29日雅虎資訊（
    九八）字第02409號、99年2月4日雅虎資訊（九九）字第
    01150號函可憑（見本院卷第60-61、81-83頁），經核其中
    僅生日及ally 0907、babyally5488帳號之身分證字號與被
    上訴人（被上訴人為63年9月7日生，身分證字號Ｚ000000000
    ，見臺灣臺北地方法院97年度司促字第843號卷第10頁）相
    符，其餘資料大多與被上訴人不符，再參以雅虎公司前開函
    文亦說明囿於網際網路之特性，無法保證會員填載資料為完
    整且真實等語，尚難遽認前開3個電子郵件帳號均係被上訴
    人所申請登錄及使用。
  (四)上訴人雖主張依baby00242帳號電子郵件內容，該帳號將郵
    件備存至ally0907、babyally5488帳號，且被上訴人自陳al
    ly0907、babyally5488帳號為其友人所有，另印有ally090
    7網址之名片上貼有被上訴人之照片（見本院卷第70頁反面
    、第79頁），可見baby00242電子郵件帳號為被上訴人使用
    云云。惟查，依上訴人所提出baby00242帳號於95年6月22日
    之電子郵件固記載該郵件有備存等語（見本院卷第75頁），
    惟該郵件並未顯示發送當日曾發送至ally0907、babyally54
     88帳號（見本院卷第75-76頁）作備存；再依上訴人所提出
    baby00242帳號自95年6月22日起至同年10月13日止之電子郵
    件，亦未見該郵件同時發送至ally0907、babyally 5488帳
    號作備存（見原法院卷第29-34頁、本院卷第25-42、75-76
    頁），顯與上訴人主張baby00242帳號將郵件內容均備存至
    ally0907、babyally5488帳號不符；另上訴人所提出baby00
    00000帳號於92年4月29日曾寄發郵件予baby00242帳號副本
    抄送babyally5488帳號、babyally5488帳號於91年2月12日
    寄發郵件予baby0000000帳號、baby00242帳號於91年2月12
    日寄發郵件予babyally5488帳號之往來資料（見本院卷第
    76-77頁），經核該等郵件之寄發時間與前開上訴人所提出
    之郵件往來時間為95年間已相隔達3、4年之久，且未顯示郵
    件內容，實無從據以證明各該往來帳號間之確切關係；是上
    訴人以baby00242帳號許久以前曾往來之帳號逕主張baby002
    42帳號為被上訴人所使用，尚乏依據。又上訴人既未能證明
    電子郵件ally0907與baby00242間之關連，則印有ally0907
    網址之名片上縱貼有被上訴人照片，亦無從援以證明baby0
    0242帳號為被上訴人使用。
  (五)上訴人再主張baby00242帳號之電子郵件內容有被上訴人手
    機號碼、銀行帳戶號碼、被上訴人父母住處及被上訴人私人
    相簿等個人私密資料，該郵件應為被上訴人寄發云云，被上
    訴人則抗辯該帳號為上訴人使用之信箱等語（見原法院卷第
    38頁、本院卷第19頁反面）。查上訴人自陳伊自90、91年間
    起與被上訴人交往至本件借款時止，伊知悉被上訴人手機號
    碼、被上訴人家人住處等語（見本院卷第88頁反面）；且兩
    造曾交往數年，上訴人持有被上訴人私密照片，非無可能；
    另上訴人既曾匯款至被上訴人上開銀行帳戶，顯然知悉被上
    訴人該銀行帳號；雖上訴人稱其不知被上訴人身分證號碼，
    係迨本件訴訟聲請支付命令依法院之命提供被上訴人戶籍資
    料時始知悉等語（見本院卷第88頁反面），然此與上訴人於
    聲請本件民事支付命令時，已於聲請狀記載被上訴人之身分
    證號碼（見臺灣臺北地方法院97年度司促字第843號卷第1頁
    ）不符，是在上訴人無法證明baby00242電子郵件帳號係被
    上訴人所申請登錄使用，及被上訴人抗辯該電子郵件中有關
    被上訴人私密資料均為上訴人所明知或可能持有，暨該帳號
    為上訴人使用信箱之情況下，上訴人執該郵件內容涉及被上
    訴人私密資料而逕主張該郵件應為被上訴人所寄發，自不足
    採。
  (六)綜上，上訴人未能舉證證明baby00242帳號為被上訴人申請
    登錄及使用，上訴人執該帳號與其往來之電子郵件內容談及
    借貸乙事，主張兩造間有借貸162萬元之合意，自屬無據。
七、上訴人依不當得利法律關係請求返還162萬元部分：
   (一)按非債清償之不當得利返還請求權，以債務不存在為其成
     立要件之一，主張此項請求權成立之原告，應就債務不存
     在之事實負舉證之責任。本件被上訴人為原告，主張伊父
     生前並無向上訴人借用銀兩之事，上訴人歷年收取伊家所
     付之利息，均屬不當得利，請求返還，除須證明其已為給
     付之事實外，自應就債務不存在之事實負舉證之責任，原
     審僅以上訴人不能證明其債權之存在，即認其歷年收取之
     利息為不當得利，於法殊有未合。又主張不當得利請求權
     存在之當事人，對於不當得利請求權之成立要件應負舉證
     責任，即應證明他方係無法律上之原因而受利益，致其受
     有損害。如受利益人係因給付而得利時，所謂無法律上之
     原因，係指給付欠缺給付之目的，故主張該項不當得利請
     求權存在之當事人，自應舉證證明該給付欠缺給付之目的
     （最高法院28年上字第1739號判例意旨、97年度台上字第
     332號判決意旨參照）。
   (二)上訴人雖主張被上訴人收受其匯款162萬元，為無法律上原
     因受有不當利益云云，惟為被上訴人所否認，上訴人自應
     就其債務不存在之事實，或其給付欠缺給付之目的負舉證
     之責任。茲因上訴人並未能舉證證明其債務不存在或其上
     開匯款欠缺給付之目的，揆諸前開意旨，上訴人依不當得
     利之法律關係請求被上訴人返還162萬元，尚屬無據。
八、綜上所述，上訴人先位依借貸法律關係請求被上訴人給付16
    2萬元及其中158萬元自支付命送達翌日起，其餘4萬元自98
    年10月6日起，均至清償日止，按年息百分之5計算之利息；
    備位依不當得利法律關請求被上訴人給付162萬元，均為無
    理由，應予駁回。原審駁回上訴人依借貸關係請求被上訴人
    給付158萬本息部分，核無不合。上訴意旨指摘原判決不當
    ，求予廢棄改判，為無理由，應予駁回。另上訴人追加請求
    被上訴人給付4萬元本息及備位請求被上訴人返還162萬元不
    當得利部分，均為無理由，亦應予駁回。
九、本件事證已臻明確，兩造其餘主張及攻擊防禦方法，經核對
    本件判決結果無影響，爰不逐一論述，附此敘明。
據上論結，本件上訴及追加之訴均為無理由，爰依民事訴訟法第
449第1項、第78條，判決如主文。
中    華    民    國    99    年    5     月    26    日
                    民事第十二庭
                        審判長法  官  陳駿璧
                              法  官  李昆曄
                              法  官  李媛媛
正本係照原本作成。
如不服本判決，應於收受送達後20日內向本院提出上訴書狀，其
未表明上訴理由者，應於提出上訴後20日內向本院補提理由書狀
（均須按他造當事人之人數附繕本）上訴時應提出委任律師或具
有律師資格之人之委任狀；委任有律師資格者，另應附具律師資
格證書及釋明委任人與受任人有民事訴訟法第466條之1第1項但
書或第2項（詳附註）所定關係之釋明文書影本。
中    華    民    國    99    年    5     月    27    日
                              書記官  李華安
附註：
民事訴訟法第466條之1（第1項、第2項）：
對於第二審判決上訴，上訴人應委任律師為訴訟代理人。但上訴
人或其他法定代理人具有律師資格者，不在此限。
上訴人之配偶、三親等內之血親、二親等內之姻親，或上訴人為
法人、中央或地方機關時，其所屬專任人員具有律師資格並經法
院認為適當者，亦得為第三審訴訟代理人。
附表：
┌─────┬─────────┬──────────┬────────────┐
│帳號      │baby00242         │ally0907            │babyally5488            │
├─────┼─────────┼──────────┼────────────┤
│中文姓名  │姓姓              │康廣                │高憂傑                  │
├─────┼─────────┼──────────┼────────────┤
│生日      │0000-00-00        │0000-00-00          │0000-00-00              │
├─────┼─────────┼──────────┼────────────┤
│身分證字號│Ｚ000000000        │Ｚ000000000          │Ｚ000000000              │
├─────┼─────────┼──────────┼────────────┤
│國籍      │                  │                    │外籍                    │
├─────┼─────────┼──────────┼────────────┤
│備用信箱  │b3619@bisc.com.tw │ally0907@sina.com.tw│ally0907@yahoo.com.tw   │
├─────┼─────────┼──────────┼────────────┤
│通訊電話  │00-000000000      │-00000000           │00-000000000            │
├─────┼─────────┼──────────┼────────────┤
│行動電話  │000000000         │000000000           │0000000000              │
├─────┼─────────┼──────────┼────────────┤
│通訊地址  │信義              │延平里木林路118巷   │凱思路1段89號8樓        │
├─────┼─────────┼──────────┼────────────┤
│Creat Time│2001/06/25        │2001/10/19          │2000/07/04              │
├─────┼─────────┼──────────┼────────────┤
│Update Tim│2009/10/08        │2010/01/27          │2010/01/27              │
├─────┼─────────┼──────────┼────────────┤
│Create IP │                  │203.70.4.124        │220.137.107.56          │
├─────┼─────────┼──────────┼────────────┤
│暱稱      │yahoo             │people              │牛奶糖                  │
├─────┼─────────┼──────────┼────────────┤
│性別      │女性              │女性                │女性                    │
├─────┼─────────┼──────────┼────────────┤
│居住地區  │高雄市            │南投縣              │台北縣                  │
├─────┼─────────┼──────────┼────────────┤
│職業      │金融/保險         │服務                │傳播/公共關係/廣告/行銷 │
├─────┼─────────┼──────────┼────────────┤
│職稱      │服務人員          │服務人員            │秘書、行政助理          │
├─────┼─────────┼──────────┼────────────┤
│婚姻狀態  │已婚              │未婚                │未婚                    │
├─────┼─────────┼──────────┼────────────┤
│學歷      │大學/大專         │大學/大專           │大學/大專               │
├─────┼─────────┼──────────┼────────────┤
│公司名稱  │wu0 wu0           │                    │市政府                  │
└─────┴─────────┴──────────┴────────────┘

司法院資訊處製作；財團法人民間司法改革基金會備份。
